【裁判字號】    99,上易,421
【裁判日期】    991130
【裁判案由】    損害賠償
【裁判全文】
臺灣高等法院臺中分院民事判決         99年度上易字第421號
上  訴  人  王盛鵬
訴訟代理人  熊賢祺律師
被  上訴人  楊範英
            祐翰房屋仲介有限公司
法定代理人  林上佑
被  上訴人  尤介宏
上列當事人間請求請求損害賠償事件，上訴人對於中華民國99年
9月21日台灣台中地方法院第一審判決（99年度訴字第1393號）
，提起上訴，本院於99年11月16日言詞辯論終結，判決如下：
    主  文
上訴駁回。
第二審訴訟費用由上訴人負擔。
    事實及理由
一、上訴人主張：
（一）上訴人之妻呂佳珍代理上訴人於民國97年12月間，欲購買
      豐原地區的不動產，被上訴人祐翰房屋仲介有限公司（下
      稱祐翰公司）營業員即被上訴人尤介宏向呂佳珍推介坐落
      台中縣豐原市○○段674地號土地（應有部分1萬分之242
      ）及其上建物門牌號碼豐原市○○路48巷10號之房屋（下
      稱系爭房地），暨地下一層平面式停車位（下稱系爭停車
      位），尤介宏拿出填寫好不動產標的且勾有平面式停車位
      的買方議價委託書，要求呂佳珍於97年12月17日14時20分
      簽署及交付祐翰公司議價金新台幣（下同）20萬元，好讓
      其出示給屋主即被上訴人楊範英確認，倘屋主確認及同意
      就會在賣方欄位親自簽章，並收走議價金20萬元。楊範英
      親自簽章確認及同意並收下議價金20萬元，此有載明附平
      面式停車位且經楊範英親自簽章確認的買方議價委託書可
      證。依呂佳珍與楊範英簽署的買方議價委託書，買賣標的
      物包括系爭房地及系爭停車位，呂佳珍與楊範英於97年12
      月20日在祐翰公司指定之永春信義店由楊文志代書簽訂不
      動產買賣契約書（下稱系爭契約），當時楊範英還表示平
      面式停車位的位置是建物下停車，上訴人於97年12月26日
      與楊範英訂立建築物改良所有權買賣移轉契約書。嗣上訴
      人將系爭房地裝潢後，於98年10月13日出賣予訴外人簡麗
      滿，不料簡麗滿訴請上訴人返還系爭停車位價值70萬元，
      楊範英出庭作證時怕遭上訴人求償，竟為虛偽不實的證述
      ，指稱其出售之買賣標的物不包括系爭停車位之專屬使用
      權，上訴人始知受騙上當。
（二）系爭契約係由呂佳珍代理上訴人所訂，上訴人係契約之當
      事人。縱上訴人非屬契約當事人，但系爭契約約定上訴人
      係系爭房地之登記名義人，益徵系爭契約係約定向上訴人
      給付，屬第三人利益契約，上訴人對楊範英有依系爭契約
      直接請求給付之權及債務不履行之損害賠償請求權。
（三）仲介業者固以出售房屋之委託人所提供房屋之資訊為買方
      議價委託書之內容，然對委託人所提供之資訊是否確實，
      仍須加以查證，以確保其提供買方議價委託書內容之真實
      ；今系爭房地無車位之使用權，祐翰公司卻於其提供之買
      方議價委託書為有停車位之記載，致呂佳珍因信賴而拿出
      議價金20萬元，與楊範英達成交易，祐翰公司對呂佳珍提
      供錯誤之資訊，依民法第184條第2項，應推定因過失而侵
      害上訴人之權利。又系爭房地買賣係祐翰公司所屬營業員
      尤介宏執行居間仲介義務，而尤介宏於執行業務時，對於
      系爭停車位之使用狀況本應善盡其調查之義務，竟疏未為
      之，致使上訴人因此多增加價金買受與契約約定效用不符
      之系爭停車位而受有損害，尤介宏自應負過失侵權及民法
      第227條第1項債務不履行之損害賠償責任。
（四）系爭停車位價值經另案台灣台中地方法院（下稱台中地院
      ）99年度訴字第943號囑託鼎諭不動產估價師事務所鑑定
      為60萬元，楊範英依買賣瑕疵擔保及債務不履行之規定，
      應對上訴人負減少價金或賠償之責。又其於法院作證時為
      不實之陳述，致使潔身自愛的上訴人不僅受有訟累，名譽
      及信用受損，精神承受極大壓力，上訴人亦得依民法第19
      5條第1項之規定，請求楊範英賠償精神慰撫金。
（五）爰請求被上訴人連帶給付60萬元及楊範英另給付1元，暨
      均自起訴狀繕本送達翌日起算之法定遲延利息（上訴人於
      原審係請求被上訴人連帶給付70萬元及楊範英另給付30萬
      元，為原審判決駁回後，僅就其中之60萬元及1元部分聲
      明不服）。
二、被上訴人則辯以：
（一）系爭契約上載明買受人為呂佳珍，且呂佳珍於簽訂系爭契
      約時係以呂佳珍本人名義為之，而非上訴人之代理人，是
      系爭契約之意思表示合致乃存在於呂佳珍與楊範英間，上
      訴人於本件訴訟中提出「99年7月30日授權書證明」主張
      其為買受人云云，即非可採，是上訴人本於買受人之地位
      主張楊範英對其應負債務不履行責任及瑕疵擔保責任云云
      ，顯屬於法不合。
（二）依系爭契約所載，楊範英出售予呂佳珍之系爭房地即未包
      含平面式停車位，上訴人主張楊範英有出售其系爭停車位
      乙事，顯與事實不符。至上訴人所提系爭契約附件「房地
      產標的現況說明書」記載「建物下停車」等文字，係簽約
      當時上訴人詢問有無獨立停車位事宜，尤介宏告知系爭房
      地並無規劃獨立之停車位，惟社區地下室有部分公共使用
      空間（即共同使用建號1327建物）可供停車，社區住戶均
      可使用，當時買受人呂佳珍乃要求尤介宏加註「建物下停
      車」等文字，不能因此而認楊範英有出售平面式停車位。
      另兩造於97年12月20日簽訂系爭契約時，代書楊文志針對
      上訴人詢問停車位事宜時，亦曾明確向上訴人夫妻表示系
      爭房地並無規劃專屬之停車位，所以才賣380萬元這麼便
      宜，是楊範英以380萬元出售系爭房地本即未包含停車位
      ，此為買受人所明知，是上訴人請求返還價金，顯屬無據
      。
（三）又上訴人所提之買方議價委託書，乃呂佳珍為委託祐翰公
      司出面與楊範英議價所簽訂之委託書，並非與楊範英簽訂
      之系爭契約，是上訴人執此主張其有向楊範英買受平面式
      停車位，顯非有據。且當時仲介所出示之買方議價委託書
      正本應無勾選平面式停車位，是此部分是否為上訴人自行
      勾選臨訟提出主張，實有可議。
（四）楊範英本即未出售停車位予買受人呂佳珍，此為買受人及
      上訴人所明知，而上訴人與簡麗滿間繫屬於台中地院99年
      度訴字第943號案件之紛爭，係因上訴人於明知系爭房地
      並無專屬停車位之情況下，將社區地下室共同使用之停車
      空間當作系爭房地專屬使用之停車空間作價出售予簡麗滿
      ，始遭簡麗滿請求返還停車位部分之價金70萬元，是上訴
      人遭簡麗滿求償乃可歸責於其己身之事由所致，上訴人請
      求楊範英需給付其精神慰撫金，亦屬無據。
三、以下之事實為兩造所不爭執：
（一）上訴人之妻呂佳珍與祐翰公司於97年12月17日簽訂買方議
      價委託書，由呂佳珍交付議價金20萬元予祐翰公司轉交楊
      範英，授權祐翰公司以380萬元與楊範英議價買受系爭房
      地。
（二）系爭房地之仲介，祐翰公司係指派其營業員尤介宏執行仲
      介之業務。
（三）系爭房地之97年12月7日房地產標的現況說明書，關於停
      車位部分係載明「建物下停車」。
（四）呂佳珍與楊範英於97年12月20日簽訂系爭契約，約定呂佳
      珍以總價380萬元，向楊範英購買坐落台中縣豐原市○○
      段674地號土地（權利範圍：1萬分之242）及其上同段132
      6建號建物（權利範圍：全部）。
（五）上訴人係系爭房地之登記名義人，於98年10月13日再將系
      爭房地及系爭停車位之專屬使用權以總價450萬元出售予
      簡麗滿，遭簡麗滿以系爭房地並無系爭停車位之專屬使用
      權，訴請返還買賣價金70萬元，現尚在台中地院99年度訴
      字第943號審理中。
四、本件兩造爭執之重點：
（一）上訴人是否為系爭契約之當事人？
（二）系爭契約是否屬第三人利益契約，上訴人對楊範英是否有
      直接請求給付之權利？
（三）系爭契約之買賣標的物是否包括系爭停車位之專屬使用權
      ？
（四）上訴人依侵權行為、債務不履行、買賣瑕疵擔保之規定請
      求被上訴人賠償或減少買賣價金，有無理由？
（五）上訴人依民法第195條第1項之規定請求楊範英賠償精神慰
      撫金，有無理由？
五、本院得心證之理由：
（一）上訴人是否為系爭契約之當事人？
      1.系爭契約係上訴人之妻呂佳珍以自己之名義與楊範英簽
        訂，並非代理上訴人所為。上訴人主張系爭契約係由呂
        佳珍代理上訴人所簽訂，並提出授權證明書為證（附原
        審卷第123頁），惟上訴人所提出之授權證明書，係於
        本件訴訟繫屬後之99年7月30日始出具，尚難認呂佳珍
        於97年12月20日簽訂系爭契約時，有表明係代理上訴人
        之意思。再參酌呂佳珍於簽訂系爭契約之前，就97年12
        月7日之房地產標的現況說明書，亦係以自己之名義在
        買方確認欄簽章（見原審卷第43頁），及於同月17日與
        祐翰公司簽訂買方議價委託書，交付議價金20萬元予祐
        翰公司轉交楊範英，授權祐翰公司以380萬元與楊範英
        議價買受系爭房地，仍係由呂佳珍於委託人欄及買方欄
        簽章（見原審卷第34頁），足證系爭房地之買受，呂佳
        珍自始即係以自己之名義委託祐翰公司與楊範英議價，
        並以自己之名義與楊範英討論系爭房地之現況。呂佳珍
        之簽訂系爭契約，顯係以自己之名義而非代理上訴人買
        受系爭房地。至系爭房地之實際出資者縱係上訴人，亦
        係呂佳珍與上訴人間之事，仍不影響系爭房地係由呂佳
        珍以自己之名義買受並履行系爭契約之事實，上訴人自
        非系爭契約之當事人
      2.代理人與第三人為法律行為時，雖未以本人名義為之，
        但有為本人之意思，且此項意思為相對人所明知或可得
        而知者，為隱名代理，仍發生代理之效果。上訴人主張
        呂佳珍簽訂系爭契約時，有表明代理上訴人之意，具有
        隱名代理之性質，仍應對上訴人發生代理之效力云云。
        惟楊範英否認呂佳珍於簽訂系爭契約時，有表明代理上
        訴人之意之事實，仍謂依其認知，系爭房地之買受人係
        呂佳珍而非上訴人等語。上訴人並無法證明呂佳珍係以
        代理上訴人之意思簽訂系爭契約，且為楊範英所明知或
        可得而知等情，自無從認定呂佳珍之簽訂系爭契約係屬
        隱名代理，而對上訴人發生代理之效力，上訴人此部分
        之主張，委無可採。
（二）系爭契約是否屬第三人利益契約，上訴人對楊範英是否有
      直接請求給付之權利？
      1.按以契約訂定向第三人為給付者，要約人得請求債務人
        向第三人為給付，其第三人對於債務人，亦有直接請求
        給付之權，民法第269條第1項固定有明文。則利他契約
        之給付，係約定向第三人為之，第三人並有向債務人直
        接請求給付之權利，固亦有不履行給付之損害賠償請求
        權。惟利他契約為要約人與債務人間之契約，其是否成
        立仍應就要約人與債務人間有無向第三人給付之合意而
        為判斷；第三人利益契約，乃當事人之一方與他方約定
        ，由他方向第三人為一定之給付，第三人因此取得直接
        請求他方給付權利之契約。倘第三人並未取得直接請求
        他方給付之權利，即僅為當事人與第三人間之「指示給
        付關係」，尚非民法第269條所規定之第三人利益契約
        。故是否為利益第三人契約，應以當事人間是否有「由
        債務人向第三人給付」及「使第三人取得直接向債務人
        請求給付之權利」之合意而定。
      2.系爭契約第3條第2項約定：「本買賣標的物之登記名義
        人由買方指定，賣方絕無異議，但買方於指定後即不得
        中途變更，並應負責使該登記名義人就本契約之履行負
        連帶保證責任，否則即屬違約」，楊範英業已依呂佳珍
        之指示，將系爭房地移轉登記予上訴人。然觀諸上開文
        字可知，買賣雙方簽訂系爭契約時並未於契約內合意使
        上訴人取得直接請求楊範英給付之權利，而僅約定買方
        得單方指定登記名義人，賣方絕無異議，性質上僅屬當
        事人間「指示給付關係」之約定，故上訴人僅係因呂佳
        珍指定其為系爭房地之登記名義人，而由楊範英移轉取
        得系爭房地之所有權，上訴人並未因該約定取得直接請
        求楊範英給付之權利。
      3.系爭契約僅約定楊範英應將系爭房地移轉登記予呂佳珍
        指定之人，上訴人係呂佳珍指定之登記名義人，系爭契
        約並未提及上訴人可以取得系爭房地之所有權，亦未約
        定楊範英應將系爭房地逕行移轉登記予上訴人，故楊範
        英依系爭契約並未對上訴人負有移轉登記之義務，上訴
        人亦無直接請求楊範英移轉登記之權利，楊範英之應將
        系爭房地移轉登記予上訴人，係呂佳珍指定上訴人為登
        記名義人，對呂佳珍所負之義務，上訴人係在系爭房地
        登記為其名義後始取得系爭房地之所有權，在此之前，
        對系爭房地並無權利存在。本件系爭契約尚非屬利益第
        三人契約，上訴人自無從依系爭契約對楊範英有直接請
        求給付之權利。
（三）系爭契約之買賣標的物是否包括系爭停車位之專屬使用權
      ？
      1.系爭契約第1條第1項明確約定，楊範英出售予呂佳珍之
        不動產標示為：豐原市○○段674地號土地（權利範圍1
        萬分之242）及其上同段建號1326建物（門牌號碼豐原
        市○○路48巷10號之房屋，包含共同使用部分建號1327
        建物、權利範圍10萬分之2419）。另同條第3項有關車
        位之記載，則為空白，足證系爭契約之買賣標的物並未
        包含專有停車位，此有系爭契約附卷為證（附原審卷第
        35至42頁）。蓋若系爭契約之買賣標的物包含系爭停車
        位之專屬使用權在內，則買方呂佳珍當無不要求楊範英
        於系爭契約第1條第3項載明買賣標的物包含系爭停車位
        之理。
      2.系爭房地之建物登記謄本，其建物標示部記載其主建物
        包括第二至五層每層面積34.30平方公尺，並未包含地
        下室停車空間，其他建物登記謄本之建物標示部，有關
        主建物之範圍均包含地面第一至五層及地下層（即停車
        空間），此有建物登記第二類謄本附卷可稽（附原審卷
        第135、136頁）。故系爭房地與同社區其他擁有專有停
        車位之建物顯有不同，並無混淆之虞。至系爭房地之共
        用部分即1327建號建物係位於地下一層，而系爭停車位
        所在之處即屬共用部分1327建號建物之一部分，此有台
        中縣豐原地政事務所建物測量成果圖及地下室平面圖附
        卷可參（附原審卷第137、138頁），既然系爭停車位屬
        於社區之共用部分，自然不屬於系爭房地之專有部分，
        惟系爭房地之所有人基於共有權仍得使用系爭停車位。
        由上開情節可知，楊範英辯稱：房地產標的現況說明書
        記載「建物下停車」，係簽約當時呂佳珍詢問有無停車
        位，尤介宏告知系爭房地並無規劃獨立之停車位，惟社
        區地下室有部分公共使用空間（即共同使用建號1327建
        物）可供停車，社區住戶均可使用，當時呂佳珍乃要求
        尤介宏加註「建物下停車」等語，核與尤介宏所述相符
        ，自堪採信。況衡諸常情，若系爭契約之買賣標的物包
        含專有停車位，則呂佳珍於簽約時必然要求在契約及房
        地產標的現況說明書上記載買賣標的物包含「停車位」
        ，而非僅於房地產標的現況說明書上加註「建物下停車
        」。是由「建物下停車」之用語，亦可見楊範英僅告知
        建物下方得停車，而非買賣標的物包括建物下方之停車
        位。
      3.證人即代書楊文志到庭證稱：「（本件買賣是否包含平
        面式車位？）當時沒有講到平面式車位，在系爭契約書
        第1條第3項部分沒有勾選車位，代表就是沒有停車位，
        且兩造都看過這份買賣契約書，因為這件買賣只有二樓
        到五樓，沒有一樓，所以沒有平面式車位，至於系爭契
        約附件之房地產標的現況說明書，上面有記載建物下停
        車，是兩造同意在那裡寫建物下停車，不代表有平面式
        車位，因為這個買賣標的有公設部分，公設部分有車位
        可以使用，是大家都可以使用。」等語（見原審卷第14
        3、144頁），核與被上訴人所辯情節相符，益證系爭契
        約之買賣標的物並不包括系爭停車位之專屬使用權。
      4.至上訴人所提出之買方議價委託書雖於平面式停車位之
        處打勾，祐翰公司未能提出其所持有之買方議價委託書
        ，固可認上訴人所提出之買方議價委託書，其內容為真
        正，即呂佳珍以380萬元委託祐翰公司議價所欲購買之
        系爭房地有包括平面式停車位。惟買方議價委託書係呂
        佳珍委託祐翰公司議價，與祐翰公司簽訂之契約，嗣祐
        翰公司議價成功，由呂佳珍與楊範英所簽訂之系爭契約
        ，買賣標的物並未包括平面式停車位，買方議價委託書
        與系爭契約內容不符之處，自應以系爭契約為準，呂佳
        珍於簽訂系爭契約時已明知買賣標的物未包括平面式停
        車位，同意其所買受之系爭房地無系爭停車位之專屬使
        用權，上訴人自不能於系爭契約簽訂之後，再執與系爭
        契約內容不符之買方議價委託書主張買賣標的物包括系
        爭停車位之專屬使用權。
（四）上訴人依侵權行為、債務不履行、買賣瑕疵擔保之規定請
      求被上訴人賠償或減少買賣價金，有無理由？
      1.上訴人並非系爭契約及買方議價委託書之當事人，系爭
        契約亦非利益第三人契約，則上訴人以系爭契約及買方
        議價委託書之當事人地位，暨系爭契約之利益第三人自
        居，依民法第226條第1項、第227條第1項、第348條第2
        項、第350條前段、第353條、第567條第2項、不動產經
        紀業管理條例第26條第2項債務不履行及買賣瑕疵擔保
        等規定，請求被上訴人賠償損害或減少價金，即均無理
        由。
      2.按侵權行為所發生之損害賠償請求權，以加害人有故意
        或過失不法侵害他人權利，致被害人受有損害，且加害
        行為與損害須有因果關係為其成立要件，若其行為並無
        故意或過失，或損害之發生與有責任原因之事實二者間
        並無相當因果關係，即難謂有損害賠償請求權存在（最
        高法院48年台上字第481號、49年台上字第2323號、54
        年台上字第1523號判例意旨參照）。上訴人主張楊範英
        提供不實之房屋資訊，祐翰公司及尤介宏未詳加查證，
        以確保買方議價委託書之真正，致上訴人因信賴而買受
        系爭房地，被上訴人應依民法第184條第2項、第185條
        侵權行為之規定對上訴人負賠償之責云云。但簽訂買方
        議價委託書授權祐翰公司與楊範英議價，及簽訂系爭契
        約向楊範英買受系爭房地之人，均係呂佳珍而非上訴人
        ，自無上訴人所謂其信賴買方議價委託書之真正而買受
        系爭房地之情事，而上訴人係呂佳珍指定之登記名義人
        ，並無買受系爭房地受有損害之可言。至上訴人為簡麗
        滿另案請求返還買賣價金70萬元，係因上訴人於登記為
        系爭房地所有權人後，將系爭房地及系爭停車位之專屬
        使用權以總價450萬元出售予簡麗滿，而系爭房地並無
        系爭停車位之專屬使用權所致，經核上訴人與簡麗滿此
        部分糾紛，與被上訴人無涉，上訴人自不能以其為簡麗
        滿訴請返還買賣價金為由對被上訴人主張侵權行為損害
        賠償。
（五）上訴人依民法第195條第1項之規定請求楊範英賠償精神慰
      撫金，有無理由？
      上訴人主張楊範英在簡麗滿訴請其返還買賣價金70萬元之
      台中地院99年度訴字第943號審理時出庭作證，因怕遭上
      訴人求償，竟為虛偽不實之證述，致上訴人受有訟累，名
      譽及信用受損，爰請求楊範英賠償精神慰撫金等語。查楊
      範英係於台中地院99年度訴字第943號99年6月8日審理時
      證稱：伊未出售系爭停車位，房子本身就沒有車位，伊沒
      有告訴呂佳珍就系爭停車位可以專用，但那是公共空間可
      以使用，所以才在房地產標的現況說明書填載「建物下停
      車」等語。依前所述，楊範英證述之內容並無虛偽不實。
      此外，上訴人復未能提出其他客觀事證證明楊範英有何侵
      害上訴人名譽、信用之情事，是上訴人主張楊範英有侵害
      其權利之行為，請求楊範英賠償精神慰撫金，即無足採。
六、綜上所述，上訴人請求被上訴人連帶給付60萬元及楊範英另
    給付1元，暨均自起訴狀繕本送達翌日起算之法定遲延利息
    ，均屬無據，不能准許。原審為上訴人敗訴之判決，核無違
    誤，上訴意旨指摘原判決不當，求予廢棄改判，為無理由，
    應予駁回。本件事證已臻明確，兩造其餘攻擊防禦方法，均
    不影響本判決之結果，爰不逐一論述，併予敘明。
七、據上論結，本件上訴為無理由，依民事訴訟法第449條第1項
    、第78條，判決如主文。
中    華    民    國    99    年    11    月    30    日
                民事第四庭    審判長法  官  陳蘇宗
                                    法  官  林欽章
                                    法  官  張浴美
以上正本係照原本作成。
不得上訴。
                                    書記官  呂淑芬
中    華    民    國    99    年    11    月    30    日
                                                      Ｓ

司法院資訊處製作；財團法人民間司法改革基金會備份。
